【裁判字號】    98,秩抗,3
【裁判日期】    980909
【裁判案由】    違反社會秩序維護法
【裁判全文】
臺灣屏東地方法院刑事裁定               98年度秩抗字第3號
抗告人即
被移送人    甲○○
上列抗告人因違反社會秩序維護法案件，不服本院潮州簡易庭98
年4 月28日98年度潮秩字第64號裁定，提起抗告，本院裁定如下
：
    主  文
抗告駁回。
    理  由
一、原裁定以：抗告人於民國98年2 月27日22時30分許，在屏東
    縣東港鎮○○○路32號前，未經主關機關許可，由莊嘉元駕
    駛抗告人所提供之車牌號碼為7282-HV 號之自用小客貨車，
    共同運輸易燃之漁船用柴油1,290 公升，因認其有違反社會
    秩序維護法第63條第1 項第7 款之行為，予以科處罰鍰新臺
    幣（下同）26,000元，並沒入上開漁船用柴油及玻璃纖維製
    儲油設備。
二、本件抗告意旨略以：社會秩序維護法第63條第1 項第7 款所
    謂「易燃」、「易爆」或其他「危險物品」，其法律性質乃
    屬「規範性不確定法律概念。又裁罰性處分構成要件以「規
    範性不確定法律概念」表示，於涵攝事實係觀判斷上，基於
    「明確性原則」，即應以法規命令為具體規範，行政機關並
    無裁量餘地，故有關抗告人載運之「漁船用柴油」是否屬具
    易燃、易爆性質之危險物品，即應依交通主管機關發布之法
    規命令規範為斷。又車輛駕駛資格與行駛規定事項之規則，
    由交通部會同內政部，此為道路交通擔管理處罰條例第92條
    第1 項所定，是交通部依據法律授權發布之「道路交通安全
    規則」第84條第1 項第2 項即明定，所謂「危險物品」判斷
    ，應依行政院勞工委員會訂定之「危險物及有害物通識規則
    」規定為準。又行政院勞工委員會88年6 月29日發布之危險
    物及有害物通識規則第2 條附表所示之危險物品中，並未將
    柴油明定其內，從而，運輸柴油，尚無須徵得主管機之許可
    。再者，我國現有柴油類別區分為「超級柴油」、「高級柴
    油」及「普通柴油」三大類柴油，漁船用柴油乃屬普通柴油
    類。其沸點普通柴油較超級及高級柴油為高平均沸點為攝氏
    163 度至357 度問，遠高於水攝氏100 度沸點。又普通柴油
    之燃點及閃火點分別為攝氏70度及60度（高級柴油為62度／
    52度），亦較煤油為高（48度／38度），此事實請鈞院函詢
    中國石油公司即明。準此，堪認漁船用柴油之物理及化學性
    質穩定，於常溫、常壓下並不會自燃，實非具易燃、易爆性
    質之危險物品。是原裁定未審究抗告人載運之漁船用柴油，
    並非屬「危險物及有害物通識規則」所列之易燃危險物品，
    亦未探究漁船用柴油之物理性質穩定，並不具易燃特性，即
    認抗告人載運漁船用柴油之行為，該當社會秩序維護法第63
    條第l 項第7 款處罰構成要件，要非無誤。又社會秩序維護
    法第63條第l 項第7 款所謂「營業」與刑罰上之「業務」，
    實事實行為評價上乃屬不同之法律概念。蓋刑罰上之業務，
    乃係反覆持續從事特定業務，對其業務行為可能發生之危險
    ，自較一般人有深切之認識，而具有較高之注意能力，故於
    刑事立法上，考量業務行為之危險性及其發生之頻率均較普
    通行為為高，且業務過失行為所造成之後果，亦較一般過失
    行為嚴重，對於業務上之過失行為，自應科以較重之刑罰，
    爰將反覆同種類之行為為目的之社會活動，均歸屬「業務」
    之範疇，藉促反覆從事同種類社會活動之行為人，能為高於
    一般人之注意義務，減少業務過失行為之發生。而行政罰上
    所謂之「營業」，乃指負有盈虧風險之經濟活動。亦即，不
    具盈虧風險或經濟價值之社會活動，則非營業。申言之，營
    業行為雖為反覆同種類之社會活動，於過失行為評價上，應
    屬業務；惟並非所有反覆為同種類之社會活動，必然均有收
    益且具盈虧風險存在。故原裁定將行政罰上「營業」概念，
    以刑罰上「業務」之定義類推解釋，似有不當。
三、經查：
  (一)抗告人於98年2 月27日22時30分許，在屏東縣東港鎮○○○
    路32號前，未經主關機關許可，由莊嘉元駕駛抗告人所提供
    之車牌號碼為7282-HV 號自用小客貨車，共同運輸漁船用柴
    油1,290 公升乙節，業據莊嘉元於警詢中自白、並有中國石
    油股份有限公司流量計印數機收油紀錄單1 紙、現場照片6
    幀、上開自用小客貨車行車執照1 紙、永新果菜行營利事業
    基本資料1 紙為證在卷可稽，此外復有扣案之漁船用柴油1,
    290 公升可證，應可認為實在。
  (二)按道路交通安全規則第84條係有關車輛裝載危險物品應遵事
    項之規定，其主要之規範內容在於車輛應如何裝載危險物品
    ，係有關行車安全之規範，並非有關影響公共秩序及社會安
    寧之運輸易燃性危險物品之營業規範，雖依道路交通安全規
    則第84條第3 項之規定，所謂危險物品係指行政院勞工委員
    會訂定之「危險物及有害物通識規則」規定適用之危害物質
    、行政院環境保護署依據「毒性化學物質管理法」公告之毒
    性化學物質、及歸屬於附二2 分類表之危險物品，惟危險物
    即有害物通識規則係依據勞工安全衛生法第7 條之規定所訂
    定，而勞工安全衛生法之立法目的乃為防止職業災害，保障
    勞工安全與健康，故勞工安全衛生法第7 條第1 項規定，雇
    主對於經中央主管機關指定之作業場所應依規定實施作業環
    境測定；對危險物及有害物應予標示，並註明必要之安全衛
    生注意事項，顯見危險物及有害物通識規則主要係在規範一
    定範圍內作業場所中危險物、有害物之標示及安全衛生事項
    之註明，並非就易燃性危險物品為定義，亦難遽認柴油非易
    燃性危險物品。
  (三)次按社會秩序維護法之立法目的係維護公共秩序，確保社會
    安寧，故社會秩序維護法第63條第1 項7 款所謂易燃危險物
    品應就是否易燃及危害公共秩序、社會安寧為判斷，而依能
    源管理法第6 條第2 項之立法理由可知，因汽油、柴油等能
    源產品，既屬重要交通戰略物資，並兼為「公共危險物品」
    ，故其輸入、輸出、生產、銷售有由中央主管機關指定依平
    時法適度管理之必要，可見柴油不但為能源產品且係公共危
    險物品，再參以公共危險物品及可燃性高壓氣體設置標準暨
    安全管理辦法第3 條第1 項第4 款、第2 項之規定，有關第
    4 類公共危險物品之易燃性液體，其種類如該辦法附表一所
    示，而由該辦法附表一觀之，柴油係屬第4 類易燃性液體中
    之第二石油類，足見柴油確係易燃性之公共危險物品。是抗
    告意旨否認柴油係易燃性危險物品，即無有理由。
  (四)再按社會秩序維護法規定中，所謂「營業」應從廣義解釋，
    凡有交易、對價、牟利之行為均包含之，而處罰之對象，不
    以公司行號為限，自然人應亦屬之。本件抗告人有多次運輸
    漁船用柴油之違反社會秩序維護法紀錄，有卷存違反社會秩
    序維護法資料表1 份可考，而本件抗告人備有車輛、且車輛
    上亦玻璃纖維製之儲油設備，有卷存照片可查，足見抗告人
    顯係以運輸易燃危險物品之漁船用柴油為牟利，否則又豈會
    花費金錢設置儲油設備，故抗告人認其不符合「營業」之構
    成要件，亦難認有理由。
四、綜上所述，抗告人確實有未經主管機關許可，運輸易燃危險
    物品營業之行為洵堪認定，本院潮州簡易庭因此裁處抗告人
    罰鍰26,000元，並沒入責付之1,290 公升船用柴油及玻璃纖
    維製儲油設備，認事用法均無違誤，抗告意旨否認柴油係易
    燃性危險物品，及其非屬營業，並無可取，為無理由，應予
    駁回。
五、據上論斷，應依刑事訴訟法第412 條，社會秩序維護法第92
    條、第58條、第63條第1 項第7 款，裁定如主文。
中    華    民    國    98    年    9     月    9     日
                  刑事第一庭  審判長法  官  潘正屏
                                    法  官  羅森德
                                    法  官  曾吉雄
以上正本證明與原本無異。
本裁定不得抗告。
中    華    民    國    98    年    9     月    9     日
                                書記官  林祥玉


司法院資訊處製作；財團法人民間司法改革基金會備份。
